【裁判字號】    95,小上,167
【裁判日期】    970813
【裁判案由】    返還不當得利
【裁判全文】
臺灣臺北地方法院民事裁定             95年度小上字第167號
上  訴  人  甲○○
訴訟代理人  丙○○
被  上訴人  台北縣新店市公所
法定代理人  乙○○
訴訟代理人  劉厲生律師
上列當事人間請求返還不當得利事件，上訴人對於中華民國95年
9月27日本院新店簡易庭95年度店小字第378號第一審判決提起上
訴，本院裁定如下：
    主  文
上訴駁回。
第二審訴訟費用新台幣壹仟伍佰元由上訴人負擔。
    理  由
一、按對於小額程序之第一審裁判上訴，非以其違背法令為理由
    ，不得為之；至其上訴狀應記載上訴理由，表明下列各款事
    項：一、原判決所違背之法令及其具體內容，二、依訴訟資
    料可認為原判決有違背法令之具體事實，民事訴訟法第436
    條之24第2項、第436條之25分別定有明文。所謂判決有違背
    法令，乃指判決不適用法規或適用不當，不包括法院認定事
    實之職權行使，為同法第468條所明定，此亦為小額事件之
    上訴程序所準用（民事訴訟法第436條之32第2項參照）。而
    以判決有不適用法規或適用不當為上訴理由時，其上訴狀或
    理由書應有具體之指摘，並揭示該法規之條項或內容，若係
    成文法以外之法則，應揭示該法則之旨趣，倘為司法院解釋
    或最高法院之判例，則應揭示該判解之字號或其內容，如依
    民事訴訟法第469條所列第1款至第5款理由提起上訴時（第6
    款未準用，參照民事訴訟法第436條之32第2項規定），其上
    訴狀或理由書應揭示合於該條款之事實，上訴理由狀如未依
    此項方法表明者或係對原審認定事實之職權行使加以指摘，
    均難認為已對原判決之違背法令有具體之揭示，其上訴自難
    認為合法（最高法院71年台上字第314號判例參照）。又小
    額事件之上訴程序，不得以民事訴訟法第469條第6款之「判
    決不備理由或理由矛盾」為由，指摘原判決為違背法令，蓋
    小額訴訟程序之判決書得僅記載主文，而就當事人有爭執事
    項，僅於必要時得加註理由要領而已（民事訴訟法第436條
    之18第1項參照），是小額事件之上訴程序，不得以「判決
    不備理由或理由矛盾」為由，均先敘明。
二、次按當事人於第二審程序不得提出新攻擊或防禦方法。但因
    原法院違背法令致未能提出者，不在此限。民事訴訟法第43
    6條之28定有明文，經審上述規定之立法理由在於貫徹小額
    程序之簡速性，避免因當事人於上訴程序提出新事實及證據
    而延滯訴訟，小額事件之第二審法院原則上應按第一審之訴
    訟資料，審核其訴訟程序及判決內容有無違背法令，乃使當
    事人於第一審言詞辯論終結前未曾提出之訴訟資料，不得再
    行提出，是若小額事件之當事人於第二審法院方提出新的訴
    訟資料，且未釋明其未及時提出係因原審違背法令所致時，
    小額訴訟之第二審法院，即不得加以斟酌，上訴人以已不得
    提出之訴訟資料主張原審有違背該訴訟資料之違法時，亦難
    認其已對原判決之違背法令有具體之揭示，其上訴亦難認為
    合法。
三、上訴意旨略以：伊所有坐落台北縣新店市○○段屈尺小段37
    7之4地號土地，於民國67年間完成土地分割，並於同年請領
    建築執照修建門牌號碼台北縣新店市○○路95之4號房屋（
    嗣門牌號碼整編為同路76號），亦經被上訴人發給使用執照
    在案，上開執照中載明伊之系爭房屋坐落前揭377之4地號土
    地，建物經查驗確依圖說建築；且伊之上開房地曾被法院查
    封，被上訴人及台北縣政府地政科受本院執行處囑託鑑定上
    開房地標示及價格，70年之建築改良物登記簿亦記載系爭房
    屋坐落前揭377之4地號土地，故系爭房屋自無越界占用被上
    訴人所有同小段375地號土地。被上訴人請求返還因無權占
    用土地之不當得利，應先證明伊占用被上訴人土地，伊依民
    事訴訟法第342條第1項聲明書證，法院應命他造提出67年土
    地分割圖、土地複丈成果圖、建築執照字號67（店）建49號
    、新店市公所使用執照陸拾（捌）使字第003號、70年新店
    直潭段建築改良物登記簿建號0943號、本院民事執行處通知
    書等以證其說，若被上訴人未提出，應認伊關於該文書之主
    張為真正。伊當時遵守相關土地、建築法規，信賴上開登記
    資料，如認被上訴人主張有理由，則原判決屬理由矛盾。又
    縱於68年測量錯誤，依民法第182條第1項規定，伊免負返還
    被上訴人請求之不當得利；且伊因信賴被上訴人之行政處分
    ，致受財產上損失，被上訴人應給予補償，伊以損失補償金
    額新台幣（下同）1,623,810元主張抵銷等語。並上訴聲明
    ：（一）原判決廢棄。（二）被上訴人在第一審之訴駁回。
四、經查，上訴人所有系爭房屋是否占用被上訴人所有前揭375
    地號土地乃事實問題，而取捨證據認定事實則屬於事實審法
    院之職權，若其認定並不違背法令，即不許任意指摘其認定
    不當，以為上訴理由（最高法院28年上字第1515號判例參照
    ）。原判決已詳載其認定上訴人所有系爭房屋確有占用被上
    訴人所有前揭375地號土地之理由，並據以認定上訴人應給
    付被上訴人不當得利，核其適用法令並無違誤之處。上訴人
    於上訴狀內所載，既係就原審取捨證據、認定事實之職權行
    使，指摘其為不當，並就原審命為辯論及已論斷者，泛言謂
    為違法，而非表明該判決所違背之法令及其具體內容，暨依
    訴訟資料合於該違背法令之具體事實，難認其已合法表明上
    訴理由。又上訴人於上訴時方提出縱於68年測量錯誤，依民
    法第182條第1項規定，伊免負返還被上訴人請求之不當得利
    ，且伊因信賴被上訴人之行政處分，致受財產上損失，被上
    訴人應給予補償，伊以損失補償金額1,623,810元主張抵銷
    等新攻擊防禦方法，依前揭說明，已違背民事訴訟法第436
    條之28規定，不得提出，上訴人復未釋明其未及時提出係因
    原審違背法令所致，本院即不得加以斟酌，則上訴人以已不
    得提出之訴訟資料主張原審有違背該訴訟資料之違法時，即
    難認其已對原判決之違背法令有具體之揭示，其上訴難認為
    合法。至上訴人所指原判決有理由矛盾之處，依民事訴訟法
    第436條之32第2項未準用第469第6款之規定，亦不得作為小
    額訴訟程序之上訴理由，即難認其已對原判決之違背法令有
    具體之揭示，其上訴顯不合法。綜上，本件上訴意旨並未合
    法表明上訴理由，其上訴即難認為合法，應予裁定駁回。
五、本件訴訟費用額，確定為如主文第2項所示。
六、據上論結，本件上訴為不合法，依民事訴訟法第436條之32
    第1項、第2項、第444條第1項前段、第95條、第78條、第43
    6條之19第1項，裁定如主文。
中    華    民    國    97    年    8     月    13    日
                  民事第六庭審判長法  官  張競文
                                  法  官  鄧德倩
                                  法  官  蕭清清
以上為正本係照原本作成
本裁定不得抗告
中    華    民    國    97    年    8     月    13    日
                                  書記官  林秀娥


司法院資訊處製作；財團法人民間司法改革基金會備份。
